【裁判字號】    98,交聲,795
【裁判日期】    980810
【裁判案由】    違反道路交通管理處罰條例聲明異議
【裁判全文】
臺灣桃園地方法院交通事件裁定    98年度交聲字第795號
原處分機關  交通部公路總局新竹區監理所桃園監理站
異  議  人
即受處分人  甲○○
上列異議人即受處分人因違反道路交通管理處罰條例案件，對於
原處分機關中華民國98年02月25日所為之處分（原處分案號：桃
監裁罰字第裁52-ZIC039028號）聲明異議，本院裁定如下：
    主  文
原處分撤銷。
甲○○汽車駕駛人，駕駛汽車行駛於高速公路，未依規定使用路
肩，處罰鍰新臺幣肆仟元，並記違規點數壹點。
    理  由
一、原處分機關略以：異議人即受處分人（下稱異議人）甲○○
    駕駛車牌號碼7D-9726 號自小客車（下稱系爭車輛），於民
    國97年04月06日13時27分許，行經國道5 號高速公路北上31
    .2公里處時，因違規行駛路肩，經舉發單位內政部警政署國
    道公路警察局第九警察隊頭城分隊員警拍照採證，並以系爭
    自車輛行駛高速公路違規使用路肩為由，依違反道路交通管
    理處罰條例第33條第1 項第9 款之規定掣單逕行舉發，嗣異
    議人提出申訴，經原處分機關函請舉發單位調查結果，仍認
    異議人確有前開違規行為，原處分機關乃依上開條文、違反
    道路交通管理事件統一裁罰基準及處理細則第41條第4 項規
    定，填掣桃監裁罰字第裁52-ZIC039028號違反道路交通管理
    事件裁決書裁處異議人罰鍰新台幣（下同）4,000元。
二、聲明異議意旨略以：異議人駕駛系爭車輛，當天原行駛於內
    側車道，但因後方車輛不斷按鳴喇叭通知伊車輛右後輪有小
    火花產生，故伊將車停在路肩並下車查看，發現系爭車輛之
    右後車輪已經消氣，此際異議人原本打算直接更換備胎，但
    因聽到警廣廣播雪山隧道內有事故，故為避免停放於路肩上
    將擋住救援車輛，且當時也已接近高速公路交流道出口，所
    以伊才決定緩慢沿著路肩駛下交流道，故異議人並非故意行
    駛於路肩等語。
三、按汽車行駛於高速公路、快速公路或設站管制之道路，不遵
    使用限制、禁止、行車管制及管理事項之管制規則而未依規
    定使用路肩者，處汽車駕駛人3,000 元以上6,000 元以下罰
    鍰，道路交通管理處罰條例第33條第1 項第9 款定有明文。
    次按汽車駕駛人有第33條第1 項所列條款之一者，除依原條
    款處罰鍰外，並予記違規點數1 點，同條例第63第1 項第1
    款亦有明文規定。
四、經查：
  (一)異議人故不否認有於前揭時、地，駕駛系爭車輛行駛路肩之
    行為，惟以前詞置辯。按所謂「路肩」，係是指設於車道之
    外側，路面邊線與護欄或邊溝間之部分，又執行任務之救護
    車、消防車、警備車、工程車、救濟車及吊車得不受有關行
    駛路肩之限制，道路交通標誌標線號誌設置規則第183 條及
    高速公路及快速公路交通管制規則第9 條第2 項、第12條第
    2 項分別訂有明文。考其立法目的，係在促令汽車駕駛人安
    全駕駛，並確實空出路肩車道，供因機件故障或其他緊急情
    況無法繼續行駛之車輛暫時停車待援，或執行任務之救護車
    、消防車、警備車、工程車、救濟車及吊車得以順利執行道
    路救護、救援之工作。又汽車在行駛途中，因機件故障或其
    他緊急情況無法繼續行駛時，應滑離車道，在路肩上停車待
    援，高速公路及快速公路交通管制規則第9 條第1 項第2 款
    、第15條第1 項前段定有明文。異議人既領有合格之汽車駕
    駛執照，並實際參與道路交通之運作，對此等交通規則自負
    有知悉之義務。本件異議人所駕車輛倘若所述之情狀，應依
    前開規定滑離車道，停於路肩等待救援，尚不得違規行駛路
    肩。
  (二)至異議人因聽到警廣廣播雪山隧道內有事故，故為避免停放
    於路肩上將擋住救援車輛，且當時也已接近高速公路交流道
    出口，所以才會決定緩慢沿著路肩駛下交流道云云。按因避
    免自己或他人生命、身體、自由、名譽或財產之緊急危難而
    出於不得已之行為，不予處罰。但避難行為過當者，得減輕
    或免除其處罰，固為行政罰法第13條所規定，然觀諸該條文
    規定之緊急避難行為，須客觀上確有自己或他人生命、身體
    、自由、名譽或財產遭遇緊急危難之情形，始足當之。惟該
    法定阻卻違法事由之要件，其一為緊急危難狀態之存在，其
    二為實行緊急避難行為在客觀上必須係不得已者，而其主觀
    上必須出於救助之意思，是該條文「出於不得已之行為」，
    必須通過比例原則之檢驗，亦即其避難行為之目的適當、行
    為之方式應屬「唯一」且「必要」，且應選擇造成損害最小
    之方式為之（臺灣高等法院花蓮分院96年度交抗字第45號裁
    定意旨參照）。查異議人所為，充其量不過預防危難之發生
    ，尚未有危難已開始之情況，與緊急避難不同，自不能適用
    緊急避難之法理免罰。異議人既非停在路肩等待救援，而有
    於路肩上行駛，其所辯亦不能據以主張免罰。
五、綜上，異議人確有原處分所指違規使用路肩之行為，其異議
    為無理由，惟原處分機關僅依道路交通管理處罰條例第33條
    第1 項第9 款規定裁處罰鍰4,000 元，漏未依同條例第63條
    第1 項第1 款之規定記違規點數1 點，於法自有違誤之處，
    而應由本院將原處分撤銷，並另為適法之裁定如主文第2 項
    所示。
據上論斷，應依道路交通管理處罰條例第87條第2 項，道路交通
案件處理辦法第20條前段，裁定如主文。
中    華    民    國    98    年    8     月    10    日
                        臺灣桃園地方法院交通法庭
                                法  官  柯姿佐
以上正本證明與原本無異。
如不服本裁定，應於裁定送達後5 日內向本院提出抗告狀。
                                書記官  王明玉
中    華    民    國    98    年    8     月    11    日


司法院資訊處製作；財團法人民間司法改革基金會備份。
